---
title: "Métodos Inferenciais em Pesquisas Legislativas - Lista de Exercícios"
author: William PPeixoto
output: html_document
---

```{r setup, include=FALSE}
knitr::opts_chunk$set(echo = TRUE)
```

## Ambiente R

Baixe e instale o [R 3.4.4](https://cran.r-project.org/bin/windows/base/) e o [RStudio 1.1.442](https://www.rstudio.com/products/rstudio/download/) (Windows Vista/7/8/10).

Antes de resolver as questões a seguir, estude com atenção o Laboratório 1 da apostila.

## Questão 1

Acesse o repositório de dados <http://vincentarelbundock.github.io/Rdatasets/datasets.html> e localize a base de dados **Benefits**. Baixe o arquivo CSV e leia as informações do link DOC. Com base nas informações disponíveis, efetue as seguintes tarefas:

a. Leia o arquivo **Benefits.csv** com a função **read.csv** e atribua o resultado à variável **desempregados**. Mostre os 10 (dez) primeiros registros utilizando a função **head**.

```{r}
# lê o arquivo
desempregados = read.csv("Benefits.csv")

# apresenta os dez primeiros registros
head(desempregados, 10)
```

b. Quantas observações (linhas) e quantas variáveis (colunas) contém o conjunto de dados lido?

```{r}
dim(desempregados)
# linhas
nrow(desempregados)

# colunas
ncol(desempregados)
```

c. Altere, no script a seguir, os valores dos atributos **eval** e **include** para **TRUE** e escreva o código necessário para calcular as medidas de tendência central (média e mediana) e de dispersão (amplitude, amplitude interquartil, desvio padrão e coeficiente de variação) para a idade das pessoas que perderam o emprego nos Estados Unidos, no ano de 1972, nos estados cujos códigos são: 21, 44, 58, 82 e 94.

```{r, echo=FALSE, eval=T, include=T}
# 21
estado <- 21
idades <- desempregados$age[desempregados$yrdispl[desempregados$state == estado]==1]
media <- mean(idades)
mediana <- median(idades)
amplitude <- idades[max(idades)] - idades[min(idades)]
interq <- quantile(idades)
interq <- interq[[4]]-interq[[2]]
dpadrao <- sd(idades)
cov <- dpadrao/media

sprintf("Estado: %d   Média: %5.2f   Mediana: %5.2f   Amplitude: %d   Amp. Interquartil: %5.2f   Devio Padrão: %5.2f   Coeficiente de Variação: %5.2f", estado, media, mediana, amplitude, interq, dpadrao, cov)

# 44
estado <- 44
idades <- desempregados$age[desempregados$yrdispl[desempregados$state == estado]==1]
media <- mean(idades)
mediana <- median(idades)
amplitude <- idades[max(idades)] - idades[min(idades)]
interq <- quantile(idades)
interq <- interq[[4]]-interq[[2]]
dpadrao <- sd(idades)
cov <- dpadrao/media

sprintf("Estado: %d   Média: %5.2f   Mediana: %5.2f   Amplitude: %d   Amp. Interquartil: %5.2f   Devio Padrão: %5.2f   Coeficiente de Variação: %5.2f", estado, media, mediana, amplitude, interq, dpadrao, cov)



# {r, echo=FALSE, eval=FALSE, include=FALSE}

# 58
estado <- 58
idades <- desempregados$age[desempregados$yrdispl[desempregados$state == estado]==1]
media <- mean(idades)
mediana <- median(idades)
amplitude <- idades[max(idades)] - idades[min(idades)]
interq <- quantile(idades)
interq <- interq[[4]]-interq[[2]]
dpadrao <- sd(idades)
cov <- dpadrao/media

sprintf("Estado: %d   Média: %5.2f   Mediana: %5.2f   Amplitude: %d   Amp. Interquartil: %5.2f   Devio Padrão: %5.2f   Coeficiente de Variação: %5.2f", estado, media, mediana, amplitude, interq, dpadrao, cov)

# 82
estado <- 82
idades <- desempregados$age[desempregados$yrdispl[desempregados$state == estado]==1]
media <- mean(idades)
mediana <- median(idades)
amplitude <- idades[max(idades)] - idades[min(idades)]
interq <- quantile(idades)
interq <- interq[[4]]-interq[[2]]
dpadrao <- sd(idades)
cov <- dpadrao/media

sprintf("Estado: %d   Média: %5.2f   Mediana: %5.2f   Amplitude: %d   Amp. Interquartil: %5.2f   Devio Padrão: %5.2f   Coeficiente de Variação: %5.2f", estado, media, mediana, amplitude, interq, dpadrao, cov)

# 94
estado <- 94
idades <- desempregados$age[desempregados$yrdispl[desempregados$state == estado]==1]
media <- mean(idades)
mediana <- median(idades)
amplitude <- idades[max(idades)] - idades[min(idades)]
interq <- quantile(idades)
interq <- interq[[4]]-interq[[2]]
dpadrao <- sd(idades)
cov <- dpadrao/media

sprintf("Estado: %d   Média: %5.2f   Mediana: %5.2f   Amplitude: %d   Amp. Interquartil: %5.2f   Devio Padrão: %5.2f   Coeficiente de Variação: %5.2f", estado, media, mediana, amplitude, interq, dpadrao, cov)

```

<!-- Ou, para todos ao mesmo tempo (via solução "go horse"): -->
```{r, echo=TRUE, eval=FALSE, include=FALSE}
idades = desempregados$age[desempregados$yrdispl[desempregados$state == c(21, 44, 58, 82, 94)] == 1]
media <- mean(idades)
mediana <- median(idades)
amplitude <- idades[max(idades)] - idades[min(idades)]
interq <- 0 # interq(idades)
# interq <- interq[[4]]-interq[[2]]
dpadrao <- sd(idades)
cov <- cov(idades)

# sprintf("Para todos os estados mencionados:  Média: %5.2f   Mediana: %5.2f   Amplitude: %d   Amp. Interquartil: %5.2f   Devio Padrão: %5.2f   Coeficiente de Variação: %5.2f", media, mediana, amplitude, interq, dpadrao, cov)
```

d. Utilizando a função **hist()** (consulte ?hist), plote o histograma das idades (1) considerando todos os respondentes e (2) considerando apenas os respondentes do estado 94. Alguma das distribuições parece ser normal? Comente.

```{r}
# todos os estados
hist(desempregados$age)

# somente o estado 94
hist(desempregados$age[desempregados$state == 94])
```

<div style="background-color:#a9e970; border-color:navy;">
**Comentários**: Com intervalo de 5 anos, as distribuições não parecem ser normais. Há um desvio para os valores entre 20 e 35 anos, mas a diversidade de idades vai de 20 a 61 anos. TODO: positivo ou negativo?

Aumentar o número de intervalos (e consequentemente diminuir a amplitude de cada barra) não parece mudar radicalmente a forma da distribuição.

Há 2811 (57,63%) pessoas com idade inferior à média, e 2066 (42,36%) acima. Apesar da diferença entre a média e a mediana ser pequena (apenas 2 anos e pouco), considero que essa distribuição não parece normal. Isso pode ser causado por alguma restrição às idades das pessoas empregadas, que impede o aparecimento de qualquer ocorrência com idade menor que 20 anos.
</div>


e. Considerando o tempo que a pessoa permaneceu empregada (**tenure**), qual dos estados relaciondados (21, 44, 58, 82 e 94) proporciona maior establilidade no emprego?

```{r, echo=FALSE}
# todos os estados


```

## Questão 2

Efetuem os itens a seguir:

a. Verifique se o data.frame **desempregados** possui valores nulos (utilize a função **is.na**).

```{r, echo=FALSE}
# checagem de valores nulos
any(is.na(desempregados))

# FALSE significa que não há valores NA nesse data frame
```

b. Construa tabelas de frequência que ilustrem os seguintes cruzamentos de variáveis, considerando os estados 21, 44, 58, 82 e 94:

    1. estado (state) versus sexo (sex): dados absolutos
    2. estado (state) versus mais de 12 anos de escolaridade (school12): dados absolutos
    3. tipo do emprego perdido (joblost): dados absolutos, relativos e acumulados
    4. casado (married): dados absolutos, relativos e acumulados
    
```{r, echo=FALSE}


# 1. 


# 2. 


# 3. 


# 4. 


```    

## Questão 3

Agora vamos trabalhar com um conjunto de dados bem maior. 

a. Consulte o Repositório de Dados Eleitorais do TSE <http://www.tse.jus.br/eleitor-e-eleicoes/estatisticas/repositorio-de-dados-eleitorais-1/repositorio-de-dados-eleitorais>, acesse a área **Resultados**, selecione o ano **2016** e baixe o arquivo disponível no link **Votação nominal por município e zona (formato ZIP)**. Extraia do arquivo compactado **votacao_candidato_munzona_2016.zip**, para a pasta de trabalho definida no RStudio, o arquivo referente às votações em Santa Catarina **votacao_candidato_munzona_2016_SC.txt**. Consulte o dicionário de dados (arquivo LEIAME.pdf) e conheça a estrutura do arquivo descompactado. 

b. Acesse a área **Candidatos**, selecione o ano **2016** e baixe o arquivo disponível no link **Candidatos (formato ZIP)**. Extraia do arquivo compactado **consulta_cand_2016.zip**, para a pasta de trabalho definida no RStudio, o arquivo referente aos candidatos de Santa Catarina **consulta_cand_2016_SC.txt**. Consulte o dicionário de dados (arquivo LEIAME.pdf) e conheça a estrutura do arquivo descompactado.

c. Altere, no script a seguir, os valores dos atributos **eval** e **include** para **TRUE** e execute o código instrução-a-instrução, tentando compreender cada passo. 

```{r, eval=FALSE, include=FALSE}
# TSE
rm(list = ls(all = TRUE))
# votação por zona eleitoral de SC
votZona <- read.table("votacao_candidato_munzona_2016_SC.txt",sep=";") 
names(votZona) <- c(
"DATA_GERACAO", "HORA_GERACAO", "ANO_ELEICAO",  "NUM_TURNO", "DESCRICAO_ELEICAO", "SIGLA_UF", "SIGLA_UE", "CODIGO_MUNICIPIO", "NOME_MUNICIPIO", "NUMERO_ZONA", "CODIGO_CARGO", "NUMERO_CAND",
"SQ_CANDIDATO", "NOME_CANDIDATO", "NOME_URNA_CANDIDATO", "DESCRICAO_CARGO", "COD_SIT_CAND_SUPERIOR", "DESC_SIT_CAND_SUPERIOR",
"CODIGO_SIT_CANDIDATO", "DESC_SIT_CANDIDATO", "CODIGO_SIT_CAND_TOT", "DESC_SIT_CAND_TOT", "NUMERO_PARTIDO", "SIGLA_PARTIDO",
"NOME_PARTIDO", "SEQUENCIAL_LEGENDA", "NOME_COLIGACAO", "COMPOSICAO_LEGENDA", 
"TOTAL_VOTOS", "TRANSITO"
)
# filtra candidatos deferidos no primeiro turno
votZona <- votZona[(votZona$DESC_SIT_CANDIDATO == "DEFERIDO"
      | votZona$DESC_SIT_CANDIDATO == "DEFERIDO COM RECURSO")
      & votZona$NUM_TURNO == 1, ] 
# cria um identificador para o candidato combinando
# os campos SIGLA_UE e NUMERO_CAND
votZona$ID_CANDIDATO <- 
       as.numeric(paste0(as.character(votZona$SIGLA_UE), 
                         as.character(votZona$NUMERO_CAND)))
# mantém apenas os campos de interesse
votZona <- votZona[ , c(
          "CODIGO_MUNICIPIO", "NOME_MUNICIPIO", 
          "NUMERO_ZONA", "ID_CANDIDATO",    
          "NOME_CANDIDATO", "NOME_URNA_CANDIDATO",
          "DESCRICAO_CARGO", "NUMERO_PARTIDO", 
          "SIGLA_PARTIDO", "NOME_PARTIDO", 
          "NOME_COLIGACAO", "COMPOSICAO_LEGENDA", 
          "TOTAL_VOTOS", "TRANSITO"
         )
       ]

# candidatos SC
cand <- read.table("consulta_cand_2016_SC.txt",sep=";") 
names(cand)[c(4,7,12,13,11,16,17, 29,30,31)] <- 
        c("NUM_TURNO","SIGLA_UE","SEQUENCIAL_CANDIDATO",
          "NUMERO_CANDIDATO", "NOME_CANDIDATO", 
          "COD_SITUACAO_CANDIDATURA",
    "DES_SITUACAO_CANDIDATURA",
    "IDADE_DATA_ELEICAO",
    "CODIGO_SEXO",
    "DESCRICAO_SEXO"
   )
# cria um identificador para o candidato combinando
# os campos SIGLA_UE e NUMERO_CANDIDATO
cand$ID_CANDIDATO <- 
     as.numeric(paste0(as.character(cand$SIGLA_UE), 
                       as.character(cand$NUMERO_CANDIDATO)))
# filtra candidatos deferidos no primeiro turno
# e mantém apenas os campos de interesse
cand <- cand[(cand$DES_SITUACAO_CANDIDATURA == "DEFERIDO" |
   cand$DES_SITUACAO_CANDIDATURA == "DEFERIDO COM RECURSO") &  
   cand$NUM_TURNO == 1, c(47,11,29,31)] 
#  combina os dois data.frames
votZona <- merge(votZona, cand)

```

d. Informe as dimensões do conjunto de dados votZona resultante.

```{r}
# linhas


# colunas

```

e. Investigue as formas de extração de subconjuntos de dados a partir de um conjunto maior (consulte [Quick-R](https://www.statmethods.net/management/subset.html) e **?subset**).

f. A partir do conjunto de dados **votZona** resultante, informe a quantidade de municípios em SC onde ocorreram as eleições de 2016 e a quantidade de zonas eleitorais.

```{r}
# qtd municípios


# qtd zonas eleitorais


```

g. Construa uma tabela contendo os campos NOME_URNA_CANDIDATO, DESCRICAO_CARGO, NOME_MUNICIPIO, TOTAL_VOTOS e PERCENTUAL_VOTOS para os **dez** candidatos a cargo de vereador mais votados na cidade de SANTIAGO DO SUL. A tabela deve ser apresentada na ordem decrescente do total de votos recebidos pelos candidatos.

```{r}


```


h. Plote um histograma do quantitativo de votos para VEREADOR em todo o estado de Santa Catarina, considerando os casos em que o total de votos recebidos foi menor ou igual a 1000.

```{r}


```

i. Estude o funcionamento da função **aggregate** do pacote **stats**. Identifique o(s) candidato(s) mais novo(s) e o(s) mais idoso(s) às eleições de SC e selecione o valor dos seguintes campos: NOME_CANDIDATO, IDADE_DATA_ELEICAO, DESCRICAO_CARGO, NOME_MUNICIPIO, SOMA_VOTOS_RECEBIDOS. Antes de mostrar os resultados, renomeie os campos para NOME, IDADE, CARGO, MUNICIPIO e VOTOS. Por fim, utilize a função **kable** (pacote **knitr**) no formato **pandoc** para a apresentação final.

```{r}
library(knitr)


```

j. Qual a razão entre o quantitativo de votos para o cargo de VEREADOR recebido por mulheres e o recebido por homens na cidade de CAMBORIÚ.

```{r}



```

k. Considerando o quantitativo total de votos para os cargos de VEREADOR e PREFEITO, identifique qual a menor zona eleitoral de SC e qual (quais) município (municípios) é (são) abrangido(s) por essa zona.

```{r}



```



# Bom trabalho a todos!
# DATA DE ENTREGA: 17/05/2018
## Enviar o arquivo "Rmd" para o email fabiano.schwartz@camara.leg.br


