---
title: "Análise do recorte"
author: "William Peixoto"
date: "21 de junho de 2018"
output: html_document
---

# A abstenção

O fenômeno sendo estudado é o da variação positva da taxa de abstenção eleitoral (ou sua ausência). Então, para cada eleição são conhecidos a quantidade de eleitores aptos e a quantidade de abstenções em cada seção eleitoral. A soma da quantidade de aptos em cada turno mostra o tamanho total do eleitorado (N) para aquela eleição.

```{r setup, include=FALSE}
knitr::opts_chunk$set(echo = TRUE)

# source("get_filenames.R")
# source("get_dv.R")

data_dir = "~/data/TSE/Resultados/recortes/"
get_data_file = function(ano) {  # Lê dados tratados finais
  read.csv(paste0(data_dir, "DF_", as.character(ano), ".csv"))
}

parametros = data.frame(
  ano = rep(NA, 5),
  tamanho = rep(NA, 5),
  eleitorado = rep(NA, 5),
  media = rep(NA, 5),
  variancia = rep(NA, 5),
  desviopadrao = rep(NA, 5)
)

cnt = 1

dados = list()
for (ano in c(1998, 2002, 2006, 2010, 2014)) {  # TODO E o segundo turno?
    dv = get_data_file(ano)
    
    dv$QTD_ABSTENCOES = dv$QTD_APTOS * dv$TAXA_ABSTENCAO  # Bacalhau?
    
    dvt = dv$TAXA_ABSTENCAO[dv$NUM_TURNO == 1]
    dvt_sd = sd(dvt)
    parametros[cnt, ] = list(
      ano = ano,
      tamanho = length(dvt),
      eleitorado = sum(dv$QTD_APTOS[dv$NUM_TURNO == 1]),
      media = mean(dvt),
      variancia = dvt_sd ^ 2,
      desviopadrao = dvt_sd
    )
    cnt = cnt + 1
  dados[[as.character(ano)]] = dv
}

```

# Populações em cada ano

Considero que as duas eleições de cada ano sejam eventos casados em uma mesma população. Em anos distintos, porém, o colégio eleitoral é modificado pela entrada de novos eleitores (alistados e migrados) e a saída dos idosos, falecidos e dos que mudaram seu domicílio eleitoral.


```{r Tabela parâmetros, echo=FALSE}
library(knitr)
kable(parametros, 
      col.names = c("Ano", "Tamanho (N)", "Eleitorado (aptos)", "média (μ)", "Variância σ²", "Desvio padrão σ"),
      format.args = list(
        decimal.mark=",",
        big.mark = "."
      ),
      digits = 3,
      caption = "Eleitorado total e taxa média de abstenção por ano")

plot(parametros$ano, 
     parametros$eleitorado / 10^6, 
     main = "Evolução do tamanho do eleitorado", 
     type="b",
     xlab = "Anos",
     ylab = "Eleitores (milhões)"
     )
```

## Quatro populações

Ao considerar os turnos de um mesmo ano como observações pareadas, posso analisar simplesmente o vetor diferença entre as taxas de abstenção de cada zona.


```{r echo=FALSE}
library(dplyr)

agrupados = list()
cnt = 1
for (ano in c(1998, 2002, 2006, 2010, 2014)) {
  ano_s = as.character(ano)
  agr = dados[[ano_s]] %>% 
        group_by(NUMERO_ZONA, NUM_TURNO) %>% 
        summarise(tot_aptos = sum(QTD_APTOS), tot_abst = sum(QTD_ABSTENCOES), 
                  media_taxa_abst = mean(TAXA_ABSTENCAO))
  #d98_s$taxa_media = d98_s$tot_abst / d98_s$tot_aptos
  agr$taxa_media = agr$tot_abst / agr$tot_aptos
  #View(d98_s %>% group_by(NUM_TURNO) %>% summarise(ttapt = sum(tot_aptos), ttabst = sum(tot_abst)))
  tx = agr$media_taxa_abst[agr$NUM_TURNO == 1] -
    agr$media_taxa_abst[agr$NUM_TURNO == 2]
  print(paste("Teste t para turnos de", ano_s))
  print(t.test(tx))
}

```