---
title: 'Parâmetros: cada turno é uma eleição'
author: "William Peixoto"
date: "10 de junho de 2018"
output: html_document
---

```{r setup, include=FALSE}
knitr::opts_chunk$set(echo = TRUE)
source("get_dv.R")
source("NormalCompara.R")
source("NormalPadrao.R")
source("aux.R")

z_s = function(media, mu_0, sigma, n) {(media - mu_0)/(sigma/sqrt(n))}

FN_PREFIXO = "detalhe_votacao_secao_"
FN_SUFIXO = "_DF.txt"
DATA_DIR = ""

df98 = get_dv(paste0(DATA_DIR, FN_PREFIXO, 1998, FN_SUFIXO), full = T)
df98$SIGLA_UF <- "DF"  # Corrige erro nos dados
df02 = get_dv(paste0(DATA_DIR, FN_PREFIXO, 2002, FN_SUFIXO), full = T)
df06 = get_dv(paste0(DATA_DIR, FN_PREFIXO, 2006, FN_SUFIXO), full = T)
df10 = get_dv(paste0(DATA_DIR, FN_PREFIXO, 2010, FN_SUFIXO), full = T)
df14 = get_dv(paste0(DATA_DIR, FN_PREFIXO, 2014, FN_SUFIXO), full = T)

eleicoes = list(df98, df02, df06, df10, df14)

```

# Cada turno é uma eleição

Para contabilizar a participação ou abstenção de um eleitor, cada turno conta como uma eleição separada. Isso quer dizer que um eleitor que falte ao segundo turno estará em débito com a Justiça Eleitoral mesmo que tenha votado no primeiro.

Nesta página, as comparações dois a dois serão feitas segundo esse critério. *Comparação simples! Veja os testes estatísticos em outra página!*

```{r echo=F}
elet = list()
c = 1
for (dd in eleicoes) {
  # sp = split(dd, dd$NUM_TURNO, drop = T)  # Não funciona. Por quê?
  sp = spliTurno(dd)
  for (e in sp) {
    if (nrow(e) == 0) {
      next
    }
    elet[[c]] = e
    c = c + 1
  }
}
```

```{r results="asis", echo=F}
library(knitr)

for (i in 2:length(elet)) {
  #print(i)
  ANO1 = unique(elet[[i-1]]$ANO_ELEICAO)
  TURNO1 = unique(elet[[i-1]]$NUM_TURNO)
  ANO2 = unique(elet[[i]]$ANO_ELEICAO)
  TURNO2 = unique(elet[[i]]$NUM_TURNO)

  # print(paste("## ", ANO1, "/", TURNO1, " x ", ANO2, "/", TURNO2))
  el_1 = elet[[i-1]]$TAXA_ABSTENCAO
  el_2 = elet[[i]]$TAXA_ABSTENCAO
  a1n = paste0(ANO1, "/", TURNO1, "º Turno")
  a2n = paste0(ANO2, "/", TURNO2, "º Turno")
  dnormC(el_1, el_2, paste0("Taxas de abstenção: ", a1n, " x ", a2n), a1n=a1n, a2n = a2n)
  
  dnormCC(el_1, el_2, paste0("Taxas de abstenção: ", a1n, " x ", a2n), a1n=a1n, a2n = a2n)
  
  #dnormCC(el_1, el_2, paste0("EP Taxas de abstenção: ", ANO1, "/", TURNO1, "º Turno x ", ANO2, "/", TURNO2, "º Turno"))
}
```