---
title: "Métodos Inferenciais em Pesquisas Legislativas - Lista de Exercícios"
author: William Peixoto
output: html_document
---

```{r setup, include=FALSE}
knitr::opts_chunk$set(echo = TRUE)
asnwer_style="background-color:#a9e970;border-color:navy;padding:5px"
#done = paste0("<span style=`", asnwer_style, "`>Done</span>")
done="<span style='color:green'>Done</span>"
pend="<span style='color:red' title='Falta alguma coisa'>Pending</span>"
```

## Ambiente R

Baixe e instale o [R 3.4.4](https://cran.r-project.org/bin/windows/base/) e o [RStudio 1.1.442](https://www.rstudio.com/products/rstudio/download/) (Windows Vista/7/8/10).

Antes de resolver as questões a seguir, estude com atenção o Laboratório 1 da apostila.

## Questão 1

Acesse o repositório de dados <http://vincentarelbundock.github.io/Rdatasets/datasets.html> e localize a base de dados **Benefits**. Baixe o arquivo CSV e leia as informações do link DOC. Com base nas informações disponíveis, efetue as seguintes tarefas:

a. Leia o arquivo **Benefits.csv** com a função **read.csv** e atribua o resultado à variável **desempregados**. Mostre os 10 (dez) primeiros registros utilizando a função **head**. `r done`

```{r}
# lê o arquivo
desempregados = read.csv("Benefits.csv")

# apresenta os dez primeiros registros
head(desempregados, 10)
```

b. Quantas observações (linhas) e quantas variáveis (colunas) contém o conjunto de dados lido? `r done`

```{r}
dim(desempregados)
# linhas
linhas = nrow(desempregados)

# colunas
colunas = ncol(desempregados)

```
<div style="background-color:#a9e970; border-color:navy;padding:5px">
A quantidade de linhas é **`r linhas`** e a de colunas é **`r colunas`**.
</div>


c. Altere, no script a seguir, os valores dos atributos **eval** e **include** para **TRUE** e escreva o código necessário para calcular as medidas de tendência central (média e mediana) e de dispersão (amplitude, amplitude interquartil, desvio padrão e coeficiente de variação) para a idade das pessoas que perderam o emprego nos Estados Unidos, no ano de 1972, nos estados cujos códigos são: 21, 44, 58, 82 e 94. `r done`

```{r, echo=FALSE, eval=T, include=T}
# 21
estado <- 21
idades <- desempregados$age[desempregados$yrdispl[desempregados$state == estado]==1]
media <- mean(idades)
mediana <- median(idades)
amplitude <- idades[max(idades)] - idades[min(idades)]
interq <- quantile(idades)
interq <- interq[[4]]-interq[[2]]
dpadrao <- sd(idades)
cov <- dpadrao/media

sprintf("Estado: %d   Média: %5.2f   Mediana: %5.2f   Amplitude: %d   Amp. Interquartil: %5.2f   Devio Padrão: %5.2f   Coeficiente de Variação: %5.2f", estado, media, mediana, amplitude, interq, dpadrao, cov)

# 44
estado <- 44
idades <- desempregados$age[desempregados$yrdispl[desempregados$state == estado]==1]
media <- mean(idades)
mediana <- median(idades)
amplitude <- idades[max(idades)] - idades[min(idades)]
interq <- quantile(idades)
interq <- interq[[4]]-interq[[2]]
dpadrao <- sd(idades)
cov <- dpadrao/media

sprintf("Estado: %d   Média: %5.2f   Mediana: %5.2f   Amplitude: %d   Amp. Interquartil: %5.2f   Devio Padrão: %5.2f   Coeficiente de Variação: %5.2f", estado, media, mediana, amplitude, interq, dpadrao, cov)



# {r, echo=FALSE, eval=FALSE, include=FALSE}

# 58
estado <- 58
idades <- desempregados$age[desempregados$yrdispl[desempregados$state == estado]==1]
media <- mean(idades)
mediana <- median(idades)
amplitude <- idades[max(idades)] - idades[min(idades)]
interq <- quantile(idades)
interq <- interq[[4]]-interq[[2]]
dpadrao <- sd(idades)
cov <- dpadrao/media

sprintf("Estado: %d   Média: %5.2f   Mediana: %5.2f   Amplitude: %d   Amp. Interquartil: %5.2f   Devio Padrão: %5.2f   Coeficiente de Variação: %5.2f", estado, media, mediana, amplitude, interq, dpadrao, cov)

# 82
estado <- 82
idades <- desempregados$age[desempregados$yrdispl[desempregados$state == estado]==1]
media <- mean(idades)
mediana <- median(idades)
amplitude <- idades[max(idades)] - idades[min(idades)]
interq <- quantile(idades)
interq <- interq[[4]]-interq[[2]]
dpadrao <- sd(idades)
cov <- dpadrao/media

sprintf("Estado: %d   Média: %5.2f   Mediana: %5.2f   Amplitude: %d   Amp. Interquartil: %5.2f   Devio Padrão: %5.2f   Coeficiente de Variação: %5.2f", estado, media, mediana, amplitude, interq, dpadrao, cov)

# 94
estado <- 94
idades <- desempregados$age[desempregados$yrdispl[desempregados$state == estado]==1]
media <- mean(idades)
mediana <- median(idades)
amplitude <- idades[max(idades)] - idades[min(idades)]
interq <- quantile(idades)
interq <- interq[[4]]-interq[[2]]
dpadrao <- sd(idades)
cov <- dpadrao/media

sprintf("Estado: %d   Média: %5.2f   Mediana: %5.2f   Amplitude: %d   Amp. Interquartil: %5.2f   Devio Padrão: %5.2f   Coeficiente de Variação: %5.2f", estado, media, mediana, amplitude, interq, dpadrao, cov)

```

<!-- Ou, para todos ao mesmo tempo (via solução "go horse"): -->
```{r, echo=TRUE, eval=FALSE, include=FALSE}
idades = desempregados$age[desempregados$yrdispl[desempregados$state == c(21, 44, 58, 82, 94)] == 1]
media <- mean(idades)
mediana <- median(idades)
amplitude <- idades[max(idades)] - idades[min(idades)]
interq <- 0 # interq(idades)
# interq <- interq[[4]]-interq[[2]]
dpadrao <- sd(idades)
cov <- cov(idades)

# sprintf("Para todos os estados mencionados:  Média: %5.2f   Mediana: %5.2f   Amplitude: %d   Amp. Interquartil: %5.2f   Devio Padrão: %5.2f   Coeficiente de Variação: %5.2f", media, mediana, amplitude, interq, dpadrao, cov)
```

d. Utilizando a função **hist()** (consulte ?hist), plote o histograma das idades (1) considerando todos os respondentes e (2) considerando apenas os respondentes do estado 94. Alguma das distribuições parece ser normal? Comente. `r done`

```{r}
# todos os estados
hist(desempregados$age)
media_idades = mean(desempregados$age)
mediana_idades = quantile(desempregados$age, probs = c(0.5))[[1]]
moda_idades = names(which.max(table(desempregados$age)))

# somente o estado 94
idades_estado_94 = desempregados$age[desempregados$state == 94]
hist(idades_estado_94)
mediana_estado_94 = quantile(idades_estado_94, c(0.5))[[1]] # Mediana
media_idades_estado_94 = mean(idades_estado_94)
moda_idades_94 = names(which.max(table(idades_estado_94)))
```

|                 | Média | Moda | Mediana |
|-----------------|-------|------|---------|
|Todos os estados | `r media_idades` | `r moda_idades` | `r mediana_idades` |
| Estado 94       | `r media_idades_estado_94` | `r moda_idades_94` | `r mediana_estado_94` |

```{r, echo=F}
# assimcurt = function(x) {
#  quartis = quantile(x)  # Quartis
#  percentis = quantile(x, c(0.1, 0.9)) # Percentis 10% e 90%
#  media = mean(x)
#  assimetria = 3 * (media - quartis[[3]]) / sd(x)
#  curtose = (quartis[[4]] - quartis[[2]]) / 2 * (percentis[[2]] - percentis[[1]])
#  resposta =   c(assimetria, curtose)
#  names(resposta) = c("Assimetria", "Curtose")
#  resposta
#}
#
#asc = assimcurt(desempregados$age[desempregados$state == 94])
#asc
```

<div style="background-color:#a9e970; border-color:navy;padding:5px">
**Comentários**: Apesar de a média, moda e mediana das idades do estado 94 parecerem bem próximas, o histograma mostra uma curva bem diferente da normal.

Com intervalo de 5 anos, as distribuições não parecem ser normais. Os valores entre 20 e 35 anos são mais frequentes, mas a diversidade de idades vai de 20 a 61 anos, o que caracteriza uma assimetria positiva (a média é maior que a mediana)

Aumentar o número de intervalos (e consequentemente diminuir a amplitude de cada barra) não parece mudar radicalmente a forma da distribuição.

TODO: `r pend` Especificar o conjunto de onde as médias foram calculadas.

Há 2811 (57,63%) pessoas com idade inferior à média, e 2066 (42,36%) acima. Apesar da diferença entre a média e a mediana ser pequena (apenas 2 anos e pouco), considero que essa distribuição não parece normal. 

Isso pode ser causado, por exemplo, por alguma restrição às idades das pessoas empregadas, que impede o aparecimento de qualquer ocorrência com idade menor que 20 anos.
</div>


e. Considerando o tempo que a pessoa permaneceu empregada (**tenure**), qual dos estados relaciondados (21, 44, 58, 82 e 94) proporciona maior establilidade no emprego?`r pend`

```{r, echo=T}
# todos os estados
osestados = desempregados[desempregados$state %in% c(21, 44, 58, 82, 94),] # Selecionar as LINHAS cujos estados sejam os listados
# Apenas os estados 21, 44, 58, 82, 94
print("Estado => Média de permanência")
for (est in c(21, 44, 58, 82, 94)) {
     print(paste(est, "==>", mean(osestados$tenure[osestados$state==est])))
}

```

<div style="background-color:#a9e970; border-color:navy;padding:5px">
A média de permanência do estado 21 é superior às dos demais estados.
</div>

```{r}
print("Anos de permanência ---->")
 table(as.factor(osestados$state),osestados$tenure)
```

<div style="background-color:#a9e970; border-color:navy;padding:5px">
Além disso, há mais observações de permanência superior a 15 anos no mesmo estado, o que permite estimar que nele  permanência no emprego apresentou períodos maiores que nos outros. 
</div>


## Questão 2

Efetuem os itens a seguir:

a. Verifique se o data.frame **desempregados** possui valores nulos (utilize a função **is.na**). `r done`

```{r, echo=FALSE}
# checagem de valores nulos
any(is.na(desempregados))

# FALSE significa que não há valores NA nesse data frame
```

O resultado de `any(is.na(desempregados))` é `FALSE`, o que significa que não há valores `NA` nessa variável.

b. Construa tabelas de frequência que ilustrem os seguintes cruzamentos de variáveis, considerando os estados 21, 44, 58, 82 e 94:

    1. estado (state) versus sexo (sex): dados absolutos `r done`
    2. estado (state) versus mais de 12 anos de escolaridade (school12): dados absolutos `r done`
    3. tipo do emprego perdido (joblost): dados absolutos, relativos e acumulados `r done`
    4. casado (married): dados absolutos, relativos e acumulados `r done`
    
```{r, echo=FALSE}

# osestados = desempregados[desempregados$state == c(21, 44, 58, 82, 94)]  # não funciona
osestados = desempregados[desempregados$state %in% c(21, 44, 58, 82, 94),] # Selecionar as LINHAS cujos estados sejam os listados
# 1. 
"Estado x Sexo"
table(osestados$state, osestados$sex)

# 2. 
"Estado x Anos de escolaridade (>12)"
table(osestados$state, osestados$school12)

# Função auxiliar
absrelacum = function(x, nomes = c('Fator', 'val.abs', 'val%', 'val.acum')) {
    df = data.frame(table(x))
    names(df) = c('Fator', 'val.abs')
    soma = sum(df$val.abs)
    df = cbind(df, df[[2]]/soma*100)
    names(df)[[3]] = "val%"  # Valores relativos (percentuais)
    acumul = integer(length(df[['val.abs']]))  # Vetor com tamanho adequado
    acum = 0
    for (i in 1:length(df[['val.abs']])) {
      acum = acum + df$'val.abs'[i]
      acumul[i]  = acum 
    }
    df = cbind(df, acumul)
    names(df) = nomes
    df
}

# 3.
"Motivos da perda do emprego (valores absolutos, relativos e acumulados)"
# empregos_perdidos = table(osestados$state, osestados$joblost)
empregos_perdidos = data.frame(table(osestados$joblost))
names(empregos_perdidos) = c('Motivo dispensa', 'val.abs')
soma = sum(empregos_perdidos$val.abs)
empregos_perdidos = cbind(empregos_perdidos, empregos_perdidos[[2]]/soma*100)
names(empregos_perdidos)[[3]] = "val%"  # Valores relativos (percentuais)
acumul = integer(length(empregos_perdidos[['val.abs']]))  # Vetor com 4 elementos
acum = 0
for (i in 1:length(empregos_perdidos[['val.abs']])) {
  acum = acum + empregos_perdidos$'val.abs'[i]
  acumul[i]  = acum 
}
empregos_perdidos = cbind(empregos_perdidos, acumul)

empregos_perdidos

# 4. 
"Estado civil:"
dosest_married = absrelacum(osestados$married, c('Casados', "Valores absolutos", "Valores relativos", "Valores acumulados"))
dosest_married

```    

## Questão 3

Agora vamos trabalhar com um conjunto de dados bem maior. 

a. Consulte o Repositório de Dados Eleitorais do TSE <http://www.tse.jus.br/eleitor-e-eleicoes/estatisticas/repositorio-de-dados-eleitorais-1/repositorio-de-dados-eleitorais>, acesse a área **Resultados**, selecione o ano **2016** e baixe o arquivo disponível no link **Votação nominal por município e zona (formato ZIP)**. Extraia do arquivo compactado **votacao_candidato_munzona_2016.zip**, para a pasta de trabalho definida no RStudio, o arquivo referente às votações em Santa Catarina **votacao_candidato_munzona_2016_SC.txt**. Consulte o dicionário de dados (arquivo LEIAME.pdf) e conheça a estrutura do arquivo descompactado. `r done`

b. Acesse a área **Candidatos**, selecione o ano **2016** e baixe o arquivo disponível no link **Candidatos (formato ZIP)**. Extraia do arquivo compactado **consulta_cand_2016.zip**, para a pasta de trabalho definida no RStudio, o arquivo referente aos candidatos de Santa Catarina **consulta_cand_2016_SC.txt**. Consulte o dicionário de dados (arquivo LEIAME.pdf) e conheça a estrutura do arquivo descompactado. `r done`

c. Altere, no script a seguir, os valores dos atributos **eval** e **include** para **TRUE** e execute o código instrução-a-instrução, tentando compreender cada passo. `r done`

```{r, eval=T, include=T}
# TSE
rm(list = ls(all = TRUE))
# votação por zona eleitoral de SC
# votZona <- read.table("votacao_candidato_munzona_2016_SC.txt",sep=";")
votZona <- read.table("votacao_candidato_munzona_2016_SC.utf8.txt",sep=";") 
names(votZona) <- c(
"DATA_GERACAO", "HORA_GERACAO", "ANO_ELEICAO",  "NUM_TURNO", "DESCRICAO_ELEICAO", "SIGLA_UF", "SIGLA_UE", "CODIGO_MUNICIPIO", "NOME_MUNICIPIO", "NUMERO_ZONA", "CODIGO_CARGO", "NUMERO_CAND",
"SQ_CANDIDATO", "NOME_CANDIDATO", "NOME_URNA_CANDIDATO", "DESCRICAO_CARGO", "COD_SIT_CAND_SUPERIOR", "DESC_SIT_CAND_SUPERIOR",
"CODIGO_SIT_CANDIDATO", "DESC_SIT_CANDIDATO", "CODIGO_SIT_CAND_TOT", "DESC_SIT_CAND_TOT", "NUMERO_PARTIDO", "SIGLA_PARTIDO",
"NOME_PARTIDO", "SEQUENCIAL_LEGENDA", "NOME_COLIGACAO", "COMPOSICAO_LEGENDA", 
"TOTAL_VOTOS", "TRANSITO"
)
# filtra candidatos deferidos no primeiro turno
votZona <- votZona[(votZona$DESC_SIT_CANDIDATO == "DEFERIDO"
      | votZona$DESC_SIT_CANDIDATO == "DEFERIDO COM RECURSO")
      & votZona$NUM_TURNO == 1, ] 
# cria um identificador para o candidato combinando
# os campos SIGLA_UE e NUMERO_CAND
votZona$ID_CANDIDATO <- 
       as.numeric(paste0(as.character(votZona$SIGLA_UE), 
                         as.character(votZona$NUMERO_CAND)))
# mantém apenas os campos de interesse
votZona <- votZona[ , c(
          "CODIGO_MUNICIPIO", "NOME_MUNICIPIO", 
          "NUMERO_ZONA", "ID_CANDIDATO",    
          "NOME_CANDIDATO", "NOME_URNA_CANDIDATO",
          "DESCRICAO_CARGO", "NUMERO_PARTIDO", 
          "SIGLA_PARTIDO", "NOME_PARTIDO", 
          "NOME_COLIGACAO", "COMPOSICAO_LEGENDA", 
          "TOTAL_VOTOS", "TRANSITO"
         )
       ]

# candidatos SC
cand <- read.table("consulta_cand_2016_SC.txt",sep=";") 
names(cand)[c(4,7,12,13,11,16,17, 29,30,31)] <- 
        c("NUM_TURNO","SIGLA_UE","SEQUENCIAL_CANDIDATO",
          "NUMERO_CANDIDATO", "NOME_CANDIDATO", 
          "COD_SITUACAO_CANDIDATURA",
    "DES_SITUACAO_CANDIDATURA",
    "IDADE_DATA_ELEICAO",
    "CODIGO_SEXO",
    "DESCRICAO_SEXO"
   )
# cria um identificador para o candidato combinando
# os campos SIGLA_UE e NUMERO_CANDIDATO
cand$ID_CANDIDATO <- 
     as.numeric(paste0(as.character(cand$SIGLA_UE), 
                       as.character(cand$NUMERO_CANDIDATO)))
# filtra candidatos deferidos no primeiro turno
# e mantém apenas os campos de interesse
cand <- cand[(cand$DES_SITUACAO_CANDIDATURA == "DEFERIDO" |
   cand$DES_SITUACAO_CANDIDATURA == "DEFERIDO COM RECURSO") &  
   cand$NUM_TURNO == 1, c(47,11,29,31)] 
#  combina os dois data.frames
votZona <- merge(votZona, cand)


# Estilo para blocos de comentários
asnwer_style="background-color:#a9e970;border-color:navy;padding:5px"
# Marcadores de conferência
done="<span style='color:green'>Done</span>"
pend="<span style='color:red' title='Falta alguma coisa'>Pending</span>"
```

d. Informe as dimensões do conjunto de dados votZona resultante.

```{r}
# linhas
nrow(votZona)

# colunas
ncol(votZona)
```

e. Investigue as formas de extração de subconjuntos de dados a partir de um conjunto maior (consulte [Quick-R](https://www.statmethods.net/management/subset.html) e **?subset**).

f. A partir do conjunto de dados **votZona** resultante, informe a quantidade de municípios em SC onde ocorreram as eleições de 2016 e a quantidade de zonas eleitorais. `r done`

```{r}
# qtd municípios
municipios = length(table(votZona$CODIGO_MUNICIPIO))

# qtd zonas eleitorais
zonas = length(table(votZona$NUMERO_ZONA))

```

<div style="`r asnwer_style`">
Há `r municipios` municípios e `r zonas` zonas eleitorais relatados no arquivo `votacao_candidato_munzona_2016_SC.txt`.
</div>


g. Construa uma tabela contendo os campos NOME_URNA_CANDIDATO, DESCRICAO_CARGO, NOME_MUNICIPIO, TOTAL_VOTOS e PERCENTUAL_VOTOS para os **dez** candidatos a cargo de vereador mais votados na cidade de SANTIAGO DO SUL. A tabela deve ser apresentada na ordem decrescente do total de votos recebidos pelos candidatos. `r paste(done, "or", pend, "?") `

```{r}
SANT = votZona[votZona$NOME_MUNICIPIO == 'SANTIAGO DO SUL',]  # Apenas o município solicitado
SANT = SANT[SANT$DESCRICAO_CARGO == 'VEREADOR',]  # Apenas vereadores
SANT = SANT[,c('NOME_URNA_CANDIDATO', 'DESCRICAO_CARGO', 'NOME_MUNICIPIO', 'TOTAL_VOTOS')]  # desprezar outras colunas 
TOT_VOTOS = sum(SANT$TOTAL_VOTOS)  # Calcular total de votos 
SANT$PERCENTUAL_VOTOS = SANT$TOTAL_VOTOS/TOT_VOTOS*100  # Nova coluna com percentual de votos

# Exibir tabela
head(SANT[order(SANT$TOTAL_VOTOS, decreasing = T),], 10)

```


h. Plote um histograma do quantitativo de votos para VEREADOR em todo o estado de Santa Catarina, considerando os casos em que o total de votos recebidos foi menor ou igual a 1000. `r done`

```{r}
VEREADORES = votZona[votZona$DESCRICAO_CARGO == 'VEREADOR', ]  # apenas vereadores
hist(VEREADORES$TOTAL_VOTOS[VEREADORES$TOTAL_VOTOS <= 1000], 
     main = "Quantidades de votos para vereador (<=1000 votos)",
     xlab = "Quantidade de votos",
     ylab = "Qtd. candidatos")

```

i. Estude o funcionamento da função **aggregate** do pacote **stats**. Identifique o(s) candidato(s) mais novo(s) e o(s) mais idoso(s) às eleições de SC e selecione o valor dos seguintes campos: NOME_CANDIDATO, IDADE_DATA_ELEICAO, DESCRICAO_CARGO, NOME_MUNICIPIO, SOMA_VOTOS_RECEBIDOS. Antes de mostrar os resultados, renomeie os campos para NOME, IDADE, CARGO, MUNICIPIO e VOTOS. Por fim, utilize a função **kable** (pacote **knitr**) no formato **pandoc** para a apresentação final. `r done`

```{r}
library(knitr)
mais_novos = votZona[votZona$IDADE_DATA_ELEICAO == min(votZona$IDADE_DATA_ELEICAO), ]
mais_novos = mais_novos[, c('NOME_CANDIDATO', 'IDADE_DATA_ELEICAO', 'DESCRICAO_CARGO', 'NOME_MUNICIPIO', 'TOTAL_VOTOS')]  # Apenas algumas colunas
names(mais_novos) = c('NOME', 'IDADE', 'CARGO', 'MUNICIPIO', 'VOTOS')  # Renomear campos

kable(mais_novos, format='pandoc')

```

j. Qual a razão entre o quantitativo de votos para o cargo de VEREADOR recebido por mulheres e o recebido por homens na cidade de CAMBORIÚ. `r done`

```{r}
camb = votZona[votZona$NOME_MUNICIPIO == 'CAMBORIÚ',]  # Apenas município de Camboriú
camb = camb[camb$DESCRICAO_CARGO == 'VEREADOR', ]  # Apenas candidatos a vereador
votos_para_mulheres = sum(camb$TOTAL_VOTOS[camb$DESCRICAO_SEXO == 'FEMININO'])
votos_para_homens = sum(camb$TOTAL_VOTOS[camb$DESCRICAO_SEXO == 'MASCULINO'])

votos_para_mulheres / votos_para_homens

```

k. Considerando o quantitativo total de votos para os cargos de VEREADOR e PREFEITO, identifique qual a menor zona eleitoral de SC e qual (quais) município (municípios) é (são) abrangido(s) por essa zona. `r pend`

```{r}



```



# Bom trabalho a todos!
# DATA DE ENTREGA: 17/05/2018
## Enviar o arquivo "Rmd" para o email fabiano.schwartz@camara.leg.br


